【裁判字號】    90,判,454
【裁判日期】    900322
【裁判案由】    災害救助
【裁判全文】
最  高  行  政  法  院  判  決                      九十年度判字第四五四號
    原      告  甲○○
    被      告  南投縣魚池鄉公所
    代  表  人  謝明謀
右當事人間因災害救助事件，原告不服前臺灣省政府中華民國八十八年九月十六日八
八府訴字第一五九七二六號再訴願決定，提起行政訴訟。本院判決如左：
    主  文
原告之訴駁回。
訴訟費用由原告負擔。
    事  實
緣原告向他人承租坐落南投縣魚池鄉長尾寮二一一之二地號土地，面積約為一、七○
○餘平方公尺，自七十三年間即搭建棚架開始種植香菇，於八十五年七月三十一日賀
伯颱風侵襲，造成慘重之災情，行政院農業委員會（以下簡稱農委會）乃於八十五年
八月五日宣布台北縣等十三縣市（包括南投縣）為辦理現金救助地區，由各該鄉（鎮
、市、區）公所自該發文日起十日內（即八十五年八月五日至八十五年八月十四日止
），接受災民申報災情，俾辦理現金救助。原告於八十五年八月三十日始向被告申請
現金救助，被告以八十五年九月十日魚鄉農字第八五五五號復原告略以：「台端未在
限期內提出申請。」原告一再陳情表示申請救助，被告以八十六年二月十三日八六魚
鄉農字第○七一七號函拒絕原告之申請。原告不服，提起訴願、再訴願，均遭駁回，
遂向本院提起行政訴訟。茲摘敘兩造訴辯意旨如次：
原告起訴意旨略謂：一、原告業已合法申請並無逾期：查本件原告雖於八十五年八月
底始將陳（申）請函寄出，被告同年月三十日收到，固已逾原規定之八十五年八月十
四日截止申請日期，惟如另依農委會為體恤因特殊狀況不及申請之農民，於上開截止
日期即八十五年八月十四日以農輔字第五○七三○一一Ａ號函再為時限之補充規定：
「受災戶倘因道路交通或電訊中斷等不可抗力因素，致未能及時提出申請，得由鄉鎮
市區公所個案核實認定後，於申請表或受災證明書上加註說明，逕予同意辦理」等情
，顯尚可再個案辦理。此證之被告於同年八月三十日收到原告之申請函後，即於九月
六日指派王課長到現場勘查災害情形以觀，顯見被告已受理本件，已灼然明甚，否則
，被告如認業已逾期，何需如此之舉？況前開農委會所規定之期限均係行政上之訓示
規定，而非法定期日，本可視情況彈性認定，被告不能只因怕麻煩，遽執此程序上非
重要之點為理由駁回，實難令人甘服，亦與前述政府賑災之本意有違。二、原告因被
誤導未能正式提出申請，又因病就醫，情非得已：按賀伯颱風發生後，政府賑災消息
即經新聞媒體披露，原告即於八月五日以電話請示魚池鄉公所農業課張科員，據其告
知，因原告種菇時沒有登記申請水電，不予受理，惟翌日（即八月六日）上午鄉公所
卻有派三名人員前來查勘，此情形如何能稱原告逾期申請？又原告遭此災害，為搶救
菇寮，不幸遭受風寒而得肺炎，不得已才北上到榮民總醫院就醫，雖因榮總醫院沒有
病床，而未住院，惟仍每天到榮總醫院門診打針吃藥，此有診斷書附呈可稽，類此情
況，實與「不可抗力因素」相當。原告迨病情好轉後，心想遭此嚴重災害，卻遭魚池
鄉公所答稱不能補助，心實不甘，始於八月底向臺灣省政府陳情，並副知原告，此為
本件申請之始末。三、道路交通或電訊中斷僅為不可抗力因素之例示概括規定：查前
揭農委會所頒布之申請救助時限補充規定，其所謂「因道路交通或電訊中斷等不可抗
力因素」云云，揆之語意，當係指以道路交通及電訊中斷為例之概括規定，而非限制
規定，此從其下加「等」字即可得知，蓋此二例最為常見，故以渠等為不可抗力因素
之例示，非得謂除此二因素外皆非不可抗力之因素。原決定書竟稱：「農委會函釋列
舉不可抗力之事由僅限於因道路交通或電訊中斷情事，並未包括因搶災而赴醫院或住
醫院治療事由」云云，顯有誤會。四、又台灣省政府農林廳曾於八十五年十二月五日
以八五農經字第一三一五七號函示南投縣政府及副呈行政院農委會稱：「本案王君因
災後搶修導致入院就醫，延誤申請日期，請轉知魚池鄉公所迅即依上開函示予以受理
」在案，如今同為臺灣省政府之再訴願決定書竟對此隻字不提，出爾反爾，全無誠信
可言。五、原告合乎申請之條件：依據農委會所頒布之農業天然災害救助辦法第五條
規定：「本辦法救助對象，係指實際從事農林、漁、牧生產之自然人。前項救助對象
，有左列情形之一者，不予補助．．．二、使用土地、水源及設施，不符合有關法令
規定者」，對此原告全部合乎規定，理由說明如下：（１）原告自民國七十三年間起
，即在現地從事種植香菇維生，按香菇係屬農業經營項目之一，應無疑異。（２）原
告使用農地種植香茹為土地正當之使用，搭建菇寮為種菇之必要行為，因係由竹木短
期搭建而成，為民法上之工作物，而非建築物，亦與農舍有別，自無需申請登記。而
水電亦係經申請台電公司接電並經合法之永裕水電行按接，安全無虞對水源亦無任何
破壞，實看不出有何「不符合有關法令規定」之處。（３）查前開臺灣省政府八十五
年十二月五日八五農經字第一三一五七號對此亦函釋：「依省頒『台灣省非都市土地
容許使用執行要點』四規定，使用各種使用地，屬容許使用範疇，且未涉及建築行為
或變更地形地貌者，除法令另有規定外，得免辦理容許使用手續。王君菇舍經查係竹
木搭建之簡易設施，可免申辦農業設施容許使用」，自紙黑字，被告對此均視而不見
，猶以原告未申講免建築許可及無接水證明為由駁回，更甚稱菇寮係「違章建築」（
按違章建築應係指未依規定申請許可而私自建築之建築物而言），足見下級地方政府
之干預程度及不用心思之一斑，將政府賑災之美意糟塌無遺。綜上所述，本件原處分
僅以原告逾期申請為由駁回，而訴願、再訴願決定卻再以不合法之理由予以維持，實
有違誤，為此，請依法撤銷原處分、訴願及再訴願決定等語。
被告答辯意旨略謂：一、被告於八十五年八月三十日才收到原告之陳情書副本，於同
年九月才派員到現場勘查受災情形，但已逾時。二、原告未於期限內提出申請，於賀
伯颱風過境後原告所居住地區電信及交通並未中斷。三、被告辦理賀伯颱風救助情形
在各村辦公室受理申請，並實地勘查完畢造冊送農業課匯集呈報縣政府，有被告八十
五年八月七日魚鄉農字第六九九八號函可稽。四、南投縣政府於八十五年十一月六日
投府農務字第一六○一四一號與八十五年十月十一日第一四三○二一號函指示依農業
天然災害救助辦法規定逾期不受理，原處分並無不當，請駁回原告之訴等語。
    理  由
按「農業天然現金救助之作業程序及辦理期限如左：一、農民應於中央主管機關公告
救助地區起十日內填具申請表，向受災地鄉（鎮、市、區）公所提出申請，逾期不予
受理。．．．。」為依據農業發展條例第四十四條訂定農業天然災害救助辦法第九條
第一項第一款所明定。查八十五年七月三十一日賀伯颱風侵襲本省，造成本省嚴重災
情，農委會乃於八十五年八月五日以八五農輔字第五○六○三八Ａ號函宣布南投縣為
農業天然災害現金救助地區，請各鄉鎮市公所自該函發文起十日內（八十五年八月五
日至八十五年八月十四日止）接受災農漁民申報災情，該函並規定補助對象在農產業
為農業天然災害救助辦法第五條規定之農民。又農委會亦曾於八十五年八月十四日以
農輔字第五○七三○一一Ａ號函對「農業天然災害救助辦法」之申請救助時限補充規
定，略以「受災戶倘因道路交通或電訊中斷等不可抗力因素，致未能及時提出申請，
得由鄉鎮市區公所個案核實認定後，於申請表或受災證明書上加註說明，逕予同意辦
理」。本件原告以其為賀伯颱風天然災害之受災戶，於八十五年八月三十日始向被告
申請現金救助，被告以原告未在限期內提出申請而否准原告之申請。原告不服，提起
訴願、再訴願，一再訴願決定以原告僅因搶災而赴醫院門診並未住院治療，且前揭農
委會函釋列舉不可抗力之事由僅限於因道路交通或電訊中斷情事，並未包括因搶災而
赴醫院或住醫院治療事由；再者，被告調查結果，該地區電信及交通並未因賀伯颱風
侵襲而中斷，故原告遲至八十五年八月三十日始申請，被告否准所請，並無不合。遂
駁回一再訴願。原告仍不服提起本訴，訴稱：原告於八月五日以電話請示魚池鄉公所
農業課張科員，據其告知，因原告種菇時沒有登記申請水電，不予受理，惟翌日（即
八月六日）上午鄉公所卻有派三名人員前來查勘，此情形應認原告已遵期申請，又原
告遭此災害，為搶救菇寮，不幸遭受風寒而得肺炎，不得已才北上到榮民總醫院就醫
，雖因榮總醫院沒有病床，而未住院，惟仍每天到榮總醫院門診打針吃藥，此有診斷
書附呈可稽，類此情況，實與「不可抗力因素」相當。蓋道路交通或電訊中斷僅為不
可抗力因素之例示概括規定。況前開農委會所規定之期限均係行政上之訓示規定，而
非法定期日，本可視情況彈性認定，被告遽認原告申請逾期，自有未合。又原告在現
地從事種植香菇維生，香菇係屬農業經營項目之一，原告使用農地種植香茹為土地正
當之使用，搭建菇寮為種菇之必要行為，因係由竹木短期搭建而成，為民法上之工作
物，而非建築物，亦與農舍有別，自無需申請登記。而水電亦係經申請台電公司接電
並經合法之永裕水電行按接，安全無虞對水源亦無任何破壞，實看不出有何「不符合
有關法令規定」之處。因原告係臺灣省民，在走頭無路之際，向前臺灣省政府陳情，
前臺灣省政府農林廳八十六年一月八日八六農經字第一五一八一號函曾建請南投縣政
府因原告經營農業受颱風損失嚴重，且因病赴醫院就診致未符合農業災害現金救助規
定，情況特殊，考量給予適當社會救濟云云。經查：本件原告係於八十五年八月三十
日始向被告申請現金救助，為原告所不爭執。雖原告主張其於八月五日以電話請示魚
池鄉公所農業課張科員，據其告知，因原告種菇時沒有登記申請水電，不予受理，且
於翌日（即八月六日）上午鄉公所卻有派三名人員前來查勘乙節，並未舉證證明其主
張為真實，況縱如原告所述，亦僅原告向鄉公所查詢而已，尚未正式提出申請，自難
以此即謂原告已於期限內合法申請。次查農委會八十五年八月十四日農輔字第五○七
三○一一Ａ號函對「農業天然災害救助辦法」之申請救助時限補充規定，所稱「受災
戶倘因道路交通或電訊中斷等不可抗力因素」中之「道路交通或電訊中斷」雖僅為例
示之規定，但必須係不可抗力之因素，始合乎該要件，依原告提出之診斷證明所載，
原告僅赴醫院門診，並未住院，原告縱在北部就醫，非不能委請他人代為提出申請，
況原告遲至八十五年八月三十日始提出申請，已逾限期達十六日之久，自難認其申請
為合法。按農業天然災害救助辦法係依據農業發展條例第四十四條所訂，該辦法第九
條第一項第一款規定：「農業天然現金救助之作業程序及辦理期限如左：一、農民應
於中央主管機關公告救助地區起十日內填具申請表，向受災地鄉（鎮、市、區）公所
提出申請，逾期不予受理。．．．。」此規定係為及早勘定災情，以便儘速救助受災
農民，與母法尚無違背，應可作為判決之依據，其所訂應於公告救助地區起十日內提
出申請，逾期不予受理，自無不合。農委會於賀伯颱風造成嚴重災情後，以八十五年
八月五日八五農輔字第五○六○三八Ａ函知各鄉鎮市公所自該函發文日期十日內（八
十五年八月五日至八十五年八月十四日止，接受災農漁民申報災情，亦未違背上開救
助辦法第九條第一項第一款規定之期限，自難謂農委會上開函示無法律依據而無效，
原告未於期限內申請，被告據以不予受理，尚無違誤。至原告向前臺灣省政府陳情，
前臺灣省政府農林廳八十六年一月八日八六農經字第一五一八一號函曾建請南投縣政
府受理原告本案申請，惟前臺灣省政府農林廳並非受理本案申請之權責機關，故其建
議僅供權責機關參考，尚難以此遽認原處分違法。末查原告既未於規定期限內申請，
且無不可抗力致延誤申請之情形，被告不予受理，於法有據，則原告於系爭土地所搭
建香菇寮，是否為非法使用農地，已對原處分結果不生影響，自毋庸加以審酌。綜上
，原告所訴核無可採，被告否准原告之申請，暨一再訴願決定遞予駁回，俱無不合，
原告訴請撤銷，非有理由，應予駁回。
據上論結，本件原告之訴為無理由，爰依行政訴訟法施行法第二條、行政訴訟法第九
十八條第三項前段，判決如主文。
中    華    民    國     九十        年      三      月     二十二      日
                    最 高 行 政 法 院  第 一 庭
                                審 判 長 法  官      黃  綠  星
                                         法  官      高  啟  燦
                                         法  官      蔡  進  田
                                         法  官      黃  璽  君
                                         法  官      廖  宏  明
右  正  本  證  明  與  原  本  無  異
                                         法院書記官  彭  秀  玲
中    華    民    國     九十        年      三      月     二十三      日


司法院資訊處製作；財團法人民間司法改革基金會備份。
